臺灣嘉義地方法院民事判決　九十二年度重訴字第三四號
　　原　　　告　實毅營造股份有限公司
　　法定代理人　李家欣
　　訴訟代理人　葉榮棠律師
　　被　　　告　乙○○　　住嘉.
　　訴訟代理人　林崑地律師
右當事人間給付工程款事件，本院於民國九十三年十月十八日言詞辯論終結，判決如
左：
    主      文
被告應給付原告新台幣陸佰陸拾萬肆仟參佰貳拾壹元，及自民國九十一年十一月十七
日起至清償日止，按年息百分之五計算之利息。
被告應將原告於民國八十八年六月十八日簽發之本票（到期日為民國八十九年十月十
六日、面額貳佰玖拾陸萬參仟壹佰柒拾伍元）壹紙交還給原告。
原告其餘之訴駁回。
訴訟費用由被告負擔十分之四，其餘由原告負擔。
本判決第一項於原告以新台幣貳佰貳拾萬貳仟元為被告供擔保後，得假執行。但被告
如於假執行程序實施前，以新台幣陸佰陸拾萬肆仟參佰貳拾壹元為原告供擔保後，得
免為假執行。
原告其餘假執行之聲請駁回。
    事實及理由
一、本件原告之原法定代理人甲○○，已變更為李家欣，有公司變更登記表附卷可稽
    ，其新任法定代理人李家欣具狀聲明承受訴訟，核無不合，應予准許。
二、按訴狀送達後，原告固不得將原訴變更或追加他訴，但請求之基礎事實同一或不
    甚礙被告之防禦及訴訟之終結者，不在此限，民事訴訟法第二百五十五條第一項
    第二款及第七款定有明文。原告起訴時係依承攬契約之法律關係請求承攬報酬，
    於九十二年九月一日具狀追加有關承攬契約之債務不履行之規定，請求損害賠償
    及交還本票一紙，經核其請求之基礎事實相同，且不妨礙被告之防禦及本件訴訟
    之終結，依前揭法條規定，尚無不符，並基於訴訟經濟及紛爭解決一次性之原則
    ，亦應准許追加，先予敘明。
三、原告主張：兩造於民國八十八年四月十五日訂立「工程承攬契約書」，由原告承
    攬被告之「棕櫚湖山莊」山坡地建築開發、水土保持及雜項等工程（以下稱系爭
    工程），工程總造價合計為新台幣（下同）一億六千三百一十萬六千一百八十四
    元（含百分之五營業稅），並分為第一期工程造價（依照契約內之標單造價）為
    五千九百二十六萬三千五百零七元；第二期工程造價為一億零三百八十四萬二千
    六百七十七元，又約定本工程各期工程造價結算方式以完工驗收數量乘以單價結
    算，管理費以工程費之百分之十計價；又系爭工程第一期業已於八十八年十月十
    五日完工、於八十九年十月三十日向縣政府申報、實際竣工日期為九十年五月十
    四日，於九十年八月二十二日取得縣政府登錄完工，及使用執照，嗣因被告遲遲
    未依約配合原告辦理系爭工程第二期申報開工程序，致使原告為保障自身權益，
    分別於九十年十二月三十一日、九十一年二月二十二日以存證信函通知被告應迅
    速辦理第二期開工申報程序，若未於期限內函覆第二期工程是否延續，原告將依
    約中止契約，若有困難請及時告知，以免雙方權益受損；又契約既經合法終止，
    原告自得依承攬契約之法律關係，請求被告給付承攬報酬、交還工程履約之保固
    支票，及終止承攬契約後之損害賠償等語；並聲明（一）被告應給付原告一千六
    百零四萬四千五百六十四元（誤載為一千六百零九萬六千八百八十九元），及自
    九十一年十一月十七日（申請支付命令狀繕本送達翌日；誤載為九十一年十一月
    一日）起至清償日止，按年息百分之五計算之利息。（二）被告應將原告於八十
    八年六月十八日簽發到期日八十九年十月十六日面額二百九十六萬三千一百七十
    五元之本票一紙交還原告，（三）第一、二項之請求，原告願供擔保請准宣告假
    執行。被告則以：依契約規定原告所請求之款項須至第二期工程完工，並經總驗
    收完畢後才能請領，被告自無遲延給付可言，而本件第二期工程既未完工前，原
    告自無權請求工程總驗收款、工程保固款及工程履約保證本票，自亦無終止契約
    之權利；且本件第二期工程係因原告承攬第一期工程未依約定期間內完工，已是
    違約在先，才使第二期工程亦未能依原約定完工，且第二期工程只是遲延開工而
    已，被告並無減少原告工程數量之意思表示，則原告承包金額亦不可能減少，換
    言之，原告主張終止之理由自始即不存在，又所謂管理費係指為工程管理而付出
    勞力之費用，而第二期工程既未開工，原告既未付出勞力，自無所謂管理費八百
    九十九萬零七百零八元之損失，亦無應繳納稅捐四十四萬九千五百三十五元之損
    害才是。
四、按兩造所訂立之工程承攬契約書第四條工程造價第一項約定：「本工程造價合計
    新台幣壹億陸仟參佰壹拾萬陸仟壹佰捌拾肆元整（含百分之五營業稅）(1)第」一
    期工程造價依照契約內之標單造價為新台幣伍仟玖佰貳拾陸萬參仟伍佰元整（含
    百分之五營業。(2)第二期工程‧‧‧」、第二項約定：「本工程各期工程造價結
    算方式以完工驗收數量乘以單價結算，管理費以工程費之百分之拾計價。」。經
    查：系爭第一期工程契約金額為五千九百二十六萬三千五百零七元整（含百分之
    五營業稅），而實作金額（結算金額）則為六千六百零四萬三千二百一十八元。
    又系爭工程係於八十八年五月一日開工，實際竣工日期則為九十年五月十四日，
    嘉義縣政府於九十年八月十四日通過核發水土保持完工證明書，並於九十年八月
    二十二日完工（使用執照之發照日期則為九十年八月二十一日），而本件被告雖
    已依約支付部分金額即五千九百四十三萬八千八百九十七元，惟乃尚有六百六十
    萬四千零四千三百二十一元工程款尚未支付（即尾款四百六十二萬三千零二十五
    元及保固款一百九十八萬一千二百九十六元）等情，此有原告所提出工程驗請款
    總表、水土保持完工證明書、雜項使用執照及工程記載表、存證信函、營造業同
    業利潤標準、買賣契約書、本票、公司變更登記表、營利事業登記證、計算書等
    為證，並為被告所不爭執，自堪信為真實。則本件應審究的是（一）工程總驗收
    尾款及工程保固款之請領時期依約定究在第一期工程完工時，抑第二期工程完工
    時？（二）兩造間之承攬契約若經原告合法終止後，原告得否依承攬契約，請求
    定作人給付契約終止前已完工之工程承攬報酬？
    （一）、查依兩造所訂立之工程承攬契約書第五條工程驗收，其中第五項規定為
            ：第一期工程全部完，工乙方得申請複驗。複驗工程得由甲方委託之監
            造人及工程品質檢驗專業機構為之，並向嘉義縣政府申報完工驗收取得
            完工證明，方視為複驗完成；第六項則規定為在第二期工程經每月初驗
            ，完工複驗程序完成後壹個月，乙方得申請本工程總驗收。總驗收工程
            得由甲方委託之監造人及工程品質檢驗機構為之。總驗收合格後甲方應
            發給乙方驗收合格證明書等情。由上可知，第一期工程完工後僅屬申請
            複驗之問題，必待第二期工程完工後才有總驗收之問題，則依前開契約
            之第六條工程款估驗付款辦法，其中之工程總驗收及工程保固款之請領
            依約定自應於第二期工程完工後才得請領，則被告抗辯原告前開之請求
            依約定應於第二期工程完工後，並經總驗收完畢才能請領等語，合於雙
            方所訂立之契約內容，自屬有理。
    （二）、查承攬人因工作之完成，依承攬契約，自得請求定作人給付承攬報酬；
            又兩造所訂立之工程承攬契約書第六條有關工程款估驗付款辦法中第四
            項約定工程總驗收：「本工程各期工程全部完成後壹個月，由乙方提出
            工程總驗收申請，經甲方總驗收合格後，支付工程總驗收尾款百分之。
            （開立當月即期支票支付）」、第五項約定工程保固款：「工程保固款
            為工程結算總價百分之三。其支付辦法依照保固條約辦理」。又前開工
            程承攬契約書第七條工程保固條約中第二項約定：「乙方對本工程負二
            年之保固責任，保固期限自工程總驗收合格日起二年‧‧‧」、第四項
            約定：「保固款金額為總工程造價中百分之三，保留於甲。方當乙方履
            行保固責任期滿後，甲方應無息退還乙方。」。第二十五條乙方之解除
            權第一項約定：「如有下列各項之一時，乙方得終止本契約。甲方因將
            工程大量減少，而承包金額減少達二分之一以上時；甲方有付款之義務
            若延遲付款逾三個月時」；第二項約定：「發生前二項之一情形時，乙
            方得要求甲方賠償損失。」。查：本件原告業已於九十年八月二十一日
            完成第一期工程，嗣亦經嘉義縣政府複驗完畢，並核發使用執照，惟因
            被告遲未准予進行第二期工程之申報程序，原告乃分別於九十年十二月
            三十一日、九十一年二月二十二日以存證信函通知被告若未依約履行給
            付報酬，將中止契約，並通知被告若第二期工程開工有問題時亦請及時
            告知，以便兩造進行必要之研究，以免雙方權益受損；嗣又於九十一年
            四月三日再以存證信函通知被告，惟被告遲遲均未於回應，致使系爭第
            二期工程開工茫茫無期，顯已符合原告得終止契約之條件「甲方（指被
            告）因將工程大量減少，而承包金額減少達二分之一以上時」，而原告
            亦已依約通知被告終止契約之意思表示，則系爭第一期工程已完工部分
            自應可以辦理結算程序等情，此有工程承攬契約書、存證信函及嘉義縣
            政府函文為證，應堪採信。兩造間之承攬契約依前開說明，應認定已經
            原告合法終止。依前開說明，承攬人自得請求定作人給付已完工之工程
            保留尾款及保固款之承攬報酬及利息。至於被告抗辯：原告違約在先，
            第二期工程只是遲延開工而已，被告並無減少原告工程數量之意思表示
            ，則原告承包金額亦不可能減少云云，或因與事實有違、或未提出積極
            證據證明，加上，本於契約之誠信原則，被告前開所辯顯不足採信。
五、又按「當事人主張有利於己之事實者，就其事實有舉證之責任。」，民事訴訟法
    第二百七十七條本文定有明文，是原告主張其因第二期工程未施工，致使受有施
    工設備及人員閒置之損害，依前開說明，原告自應由其就未施工所受之損害負舉
    證之責。查：本件原告雖主張其因被告未依約配合辦理第二期工程之申報程序而
    受有管理費八百九十九萬零七百零八元及稅捐四十四萬九千五百三十五元之損害
    ，並提出一般土木工程同業利潤標準為證，惟上述土木工程同業利潤標準，僅足
    以證明一般工程之承攬人完成工程所得以獲得之利益標準，尚不足以證明本件原
    告確實受有前開管理費八百九十九萬零七百零八元及稅捐四十四萬九千五百三十
    五元之損害，此外，原告即復未能再提出其他積極證據來證明其受有前開金額之
    損害，則原告前開之主張，即屬無從證明，應無可採。
六、綜上所述，兩造間之承攬契約既經承攬人依法終止，則承攬人自得請求定作人給
    付已完成之系爭第一期工程之工程尾款、保固款及工程履約之保固本票一紙，從
    而，原告本於承攬契約之法律關係，請求被告給付系爭已完工之第一期工程尾款
    及保固款合計六百六十萬零四千三百二十一元，並自九十一年十一月十七日（聲
    請支付命令狀繕本送達之翌日）起至清償日止，按年息百分之五計算之利息，及
    被告應將原告所開立作為系爭工程履約之保固本票一紙（八十八年六月十八日簽
    發到期日八十九年十月十六日面額二百九十六萬三千一百七十五元）交還原告部
    分，為有理由，應予准許。至於原告另行請求被告給付因第二期工程未施工所受
    之損害金額九百四十四萬零二百四十三元部分，因未能舉證證明確實受有損害，
    則其此部分之請求，即屬依法無據，應予駁回。
七、兩造陳明願供擔保，聲請宣告假執行或免為假執行，經核原告勝訴部分，合於法
    律規定，爰分別酌定相當之擔保金額宣告之；至於原告敗訴部分，其假執行之聲
    請，失所附麗，併駁回之。
八、本件事證已臻明確，兩造其餘攻擊防禦方法及舉證，經核與判決結果不生影響，
    爰不逐一論列，併此敘明。
九、據上論結：原告之訴為一部有理由，一部無理由，依民事訴訟法第七十九條，第
    三百九十條第二項、第三百九十二條第二項，判決如主文。
中　　　華　　　民　　　國　　九十三　　年　　　十一　　月　　十八　　日
~B臺灣嘉義地方法院民事第二庭
~B　　法　官　蕭道隆
右為正本係照原本作成
如對本判決上訴須於判決送達後廿日內向本院提出上訴狀
中　　　華　　　民　　　國　　九十三　　年　　　十一　　月  　十八　　日
~B　　書記官　沈育坤
